【裁判字號】    95,易,1744
【裁判日期】    951214
【裁判案由】    詐欺
【裁判全文】
臺灣臺北地方法院刑事判決              95年度易字第1744號
公  訴  人  臺灣臺北地方法院檢察署檢察官
被      告  甲○○
上列被告因詐欺案件，經檢察官提起公訴（九十五年度偵緝字第
一六七一號），本院判決如下：
    主      文
甲○○幫助共同意圖為自己不法之所有，以詐術使人將本人之物
交付，處有期徒刑肆月，如易科罰金，以銀元參佰元即新臺幣玖
佰元折算壹日。
    事      實
一、甲○○於民國九十二年一月間，見報紙刊登收購帳戶之分類
    廣告，撥打該廣告之電話詢問，得知對方有意收購金融機構
    之帳戶存摺等物後，明知將自己之金融帳戶存摺及金融卡出
    售交付他人使用，可能供不法人士詐騙他人將款項匯入該帳
    戶後，再予提領運用，並預見可能因而幫助他人從事詐欺犯
    罪，竟仍基於幫助詐欺之不確定故意，依對方指示於同年一
    月十五日前往臺北市大安區○○○路二一六號之中華郵政股
    份有限公司臺北金南郵局（下稱臺北金南郵局），開立帳號
    00000000000000號帳戶後，即於開戶翌日，與姓名年籍不詳
    、年約三十餘歲，自稱「小吳」之詐騙集團成員男子相約在
    臺北火車站，由甲○○以新臺幣（下同）二千元之代價將該
    帳戶之存摺、提款卡出售交付該男子，並告知提款卡密碼。
    該詐欺集團成員取得甲○○之存摺等物後，即以「康柏國際
    資訊股份有限公司」名義寄發不實之「即時刮刮樂」彩券予
    乙○○，乙○○於同年二月二十六日收受信件後，發現其刮
    中二獎（港幣二十五萬元），即撥打電話與該公司人員聯繫
    ，詐騙集團成員遂佯稱需先匯稅金八萬一千五百元始得領獎
    ，致乙○○不疑有他，因而陷於錯誤，於翌（二十七）日前
    往中和秀山郵局，依指示匯款八萬一千五百元至甲○○前揭
    臺北金南郵局帳戶中，旋遭人以跨行提款之方式提領一空。
    嗣乙○○察覺有異，始悉受騙而報警處理。
二、案經臺北市政府警察局大安分局報請臺灣臺北地方法院檢察
    署檢察官偵查起訴。
    理      由
一、訊據被告甲○○對於上開事實坦承不諱（見本院九十五年十
    一月三十日審判筆錄），而被害人乙○○係接獲詐騙集團成
    員寄送之刮刮樂彩券，誤認繳付稅金即可領取刮中之獎金，
    因而陷於錯誤匯款八萬一千五百元至被告臺北金南郵局帳戶
    等情，亦據乙○○於警詢中指述甚詳（見九十四年度偵字第
    一二二五五號卷第十六至十七頁），並有被告於臺北金南郵
    局所開立帳號00000000000000號帳戶之開戶資料、交易明細
    ，及乙○○誤信匯款之刮刮樂彩券、郵政國內匯款執據在卷
    可稽（見同偵卷第五、六、十九、二十頁）。按於金融機構
    開設金融帳戶、請領存摺及提款卡等，對一般人均無任何限
    制，一般民眾皆得以存入最低開戶金額之方式申請，且得在
    不同金融機構申請數個存款帳戶使用，此為眾所周知之情，
    依一般人之社會經驗，若遇陌生人不以自己名義申請開戶，
    反而借用收集他人金融帳戶供己使用，對於該等帳戶是否供
    合法使用，焉能不生懷疑。被告提供詐欺集團成員上開帳戶
    存摺等物前，應足以預見該帳戶有用於不法詐取他人金錢之
    可能，卻仍執意交付，則被告有幫助他人犯罪之不確定故意
    甚明。本件事證明確，被告犯行足堪認定，應依法論科。
三、被告行為後，中華民國刑法已於九十四年二月二日修正公布
    ，並於九十五年七月一日施行，關於刑法變更後之新舊法律
    適用問題，均應依修正後刑法第二條第一項：「行為後法律
    有變更者，適用行為時之法律。但行為後之法律有利於行為
    人者，適用最有利於行為人之法律」之規定，依「從舊從輕
    」原則決定；且比較時應就罪刑有關之共犯、未遂犯、想像
    競合犯、牽連犯、連續犯、結合犯，以及累犯加重、自首減
    輕暨其他法定加減原因（如身分加減）與加減例等一切情形
    ，綜其全部罪刑之結果而為比較（最高法院九十五年五月二
    十三日九十五年度第八次刑庭會議決議參照）。爰先就本案
    有關新舊法比較部分論述如下：
  (一)本件刑法第三百三十九條第一項之詐欺取財罪，其法定刑得
    科或併科銀元一千元以下罰金，依被告行為時之刑罰法律，
    即罰金罰鍰提高標準條例第一條前段、修正前刑法第三十三
    條第五款（規定罰金為一元以上），並依現行法規所定貨幣
    單位折算新臺幣條例第二條規定計、折算結果，前揭詐欺取
    財罪其法定刑得科銀元一元即新臺幣三元以上、銀元一萬元
    即新臺幣三萬元以下罰金。惟依據被告行為後之修正增訂刑
    法施行法第一條之一：「中華民國九十四年一月七日刑法修
    正施行後，刑法分則編所定罰金之貨幣單位為新臺幣。九十
    四年一月七日刑法修正時，刑法分則編未修正之條文定有罰
    金者，自九十四年一月七日刑法修正施行後，就其所定數額
    提高為三十倍。但七十二年六月二十六日至九十四年一月七
    日新增或修正之條文，就其所定數額提高為三倍」，及刑法
    第三十三條第五款將罰金刑修正為：「新臺幣一千元以上，
    以百元計算之」等規定，刑法第三百三十九條第一項詐欺取
    財罪其法定罰金刑之最高額雖未有變動，惟最低額已提高為
    新臺幣一千元以上。經比較新舊法結果，認適用被告行為後
    之新法規定，對被告並非較為有利。
  (二)關於共同正犯之規定，修正前刑法第二十八條係規定「二人
    以上共同實施犯罪之行為者，皆為正犯」，修正後之規定則
    為「二人以上共同實行犯罪之行為者，皆為正犯」，於本件
    事實，被告所幫助之詐欺集團成員間，不論依新舊法均係共
    同實行犯罪行為之共同正犯，適用新法對被告並非較為有利
    。
  (三)幫助犯部分，修正前刑法第三十條第一項、第二項規定：「
    幫助他人犯罪者，為從犯。雖他人不知幫助之情者，亦同」
    、「從犯之處罰，得按正犯之刑減輕之」，而修正後之刑法
    第三十條第一項、第二項則規定：「幫助他人實行犯罪行為
    者，為幫助犯。雖他人不知幫助之情者，亦同」、「幫助犯
    之處罰，得按正犯之刑減輕之」，僅屬條文用語之修正。本
    件事實，不論依新舊法均構成幫助犯，且均得減輕其刑，適
    用新法並無較有利於被告。
  (四)綜上所述，本件綜合上開罪刑全部比較結果，認適用裁判時
    之新法對被告並非較為有利，自應依刑法第二條第一項前段
    ，適用被告行為時之上開修正前刑法規定，以為論處。
四、按刑法上之幫助犯，係對於犯罪與正犯有共同之認識，而以
    幫助之意思，對於正犯資以助力，而未參與實施犯罪之行為
    者而言（最高法院七十五年度臺上字第一五○九號、八十八
    年度臺上字第一二七○號判決意旨參照）。因此如未參與實
    施犯罪構成要件之行為，且係出於幫助之意思提供助力，即
    屬幫助犯，而非共同正犯。被告基於幫助之犯意，提供詐騙
    集團成員上開存摺、金融卡及密碼施用詐術，已如前述。詐
    欺集團成員利用被告之幫助，使被害人在遭施用詐術後陷於
    錯誤，而匯款至被告提供之帳戶，是被告係參與詐欺罪構成
    要件以外之行為，且並無證據足資證明被告係以正犯而非以
    幫助犯之犯意參與犯罪，應認其所為係幫助犯而非正犯行為
    ，惟本件詐騙集團成員除有人出面向被告收購存摺外，另有
    人寄送彩券及接聽電話對被害人施詐，而有分工合作之情形
    ，足認至少有二名以上之成員共同施用詐術，其等應屬詐欺
    罪之共同正犯無疑。另依卷附資料，除乙○○外，尚無其他
    被害人出面指證該等詐騙集團成員另有詐欺取財犯行，且該
    等成員雖有利用被告帳戶詐欺財物，惟未遭緝獲，又查無其
    他證據足以認定該詐欺集團成員係恃詐騙維生而有以詐欺犯
    罪為常業之情，依罪疑唯有利於被告之原則，僅得認被告所
    為係犯幫助詐欺取財罪。核被告所為，係犯刑法第三十條第
    一項、第三百三十九條第一項、第二十八條共同詐欺取財罪
    之幫助犯，其幫助他人犯前開罪名，依刑法第三十條第二項
    之規定，按正犯之刑減輕之。爰審酌被告犯罪之動機、目的
    、手段，其提供帳戶作為他人詐騙財物之工具，助長他人犯
    罪，增加政府查緝犯罪之困難，危害財產安全、社會穩定，
    惟犯後坦承犯行之態度等一切情狀，量處如主文所示之刑。
    末按刑法關於易科罰金之相關條文，於前開刑法修正時亦有
    所修正變動，修正前刑法第四十一條第一項前段係規定：「
    犯最重本刑為五年以下有期徒刑以下之刑之罪，而受六個月
    以下有期徒刑或拘役之宣告，因身體、教育、職業、家庭之
    關係或其他正當事由，執行顯有困難者，得以一元以上三元
    以下折算一日，易科罰金」，而斯時易科罰金之折算標準，
    依修正前罰金罰鍰提高標準條例第二條（該條規定現已刪除
    ）規定，係就其原定數額提高為一百倍折算一日，並依現行
    法規所定貨幣單位折算新臺幣條例第二條折算為新臺幣，則
    適用舊法之結果，易科罰金之折算標準應以銀元一百元至三
    百元即新臺幣三百元至九百元折算一日；惟修正後刑法第四
    十一條第一項前段則規定：「犯最重本刑為五年以下有期徒
    刑以下之刑之罪，而受六個月以下有期徒刑或拘役之宣告者
    ，得以新臺幣一千元、二千元或三千元折算一日，易科罰金
    」，而將有期徒刑或拘役易科罰金之標準提高。經比較新舊
    法之結果，認適用新法關於易科罰金之規定，對被告並非較
    為有利。爰依刑法第二條第一項前段，適用被告行為時之修
    正前刑法第四十一條第一項前段、修正前罰金罰鍰提高標準
    條例第二條、現行法規所定貨幣單位折算新臺幣條例第二條
    等規定，就前開所宣告之有期徒刑，諭知以銀元三百元即新
    臺幣九百元之易科罰金折算標準。
五、臺灣桃園地方法院檢察署檢察官九十五年度偵字第三二五八
    號移送併辦意旨略以：甲○○明知其帳戶若提供他人使用，
    可能幫助他人掩飾或隱匿犯罪行為或所得財物，竟仍基於幫
    助他人詐欺之犯意，於某不詳時、地，以不詳之代價將其所
    有第一信託商業銀行大園分行（下稱第一銀行）帳號000000
    00000號之帳戶存摺交予某姓名年籍不詳之詐欺集團成員利
    用，藉以幫助該詐欺集團達其向他人詐欺取財之目的；嗣於
    九十四年四月一日晚上十一時許，由該詐欺集團成員中某真
    實姓名年籍不詳之男子撥打杜彥昌之電話，佯稱欲介紹伴遊
    小姐，致其陷於錯誤，隨後將五萬六千七百八十九元、二千
    零七十四元轉帳至甲○○之上開帳戶，嗣經杜彥昌查覺異狀
    報警，始悉上情，因認甲○○所為涉犯刑法第三十條第一項
    、第三百三十九條第一項之幫助詐欺取財罪嫌，且與本件起
    訴部分犯行有修正前刑法之連續犯裁判上一罪關係，而移請
    本院併案審理。惟依被告供稱，其交付前開第一銀行帳戶予
    他人之時間為九十四年二月間（見本院卷第三一頁），被害
    人杜彥昌亦指稱係於同年四月遭詐騙，核與本件起訴部分被
    告於九十二年二月十六日將其臺北金南郵局帳戶交付他人之
    犯罪時間，相距已長達二年，難認被告所為二個行為間有何
    修正前刑法之連續犯裁判上一罪關係可言，本院尚無從併予
    審酌，爰將併辦部分退回，由檢察官另為適法之處裡，附此
    敘明。
據上論斷，應依刑事訴訟法第二百九十九條第一項前段，刑法第
二條第一項前段、第三百三十九條第一項，修正前刑法第二十八
條、第三十條第一項前段、第二項、第四十一條第一項前段，罰
金罰鍰提高標準條例第一條前段，修正前罰金罰鍰提高標準條例
第二條，現行法規所定貨幣單位折算新臺幣條例第二條，判決如
主文。
本案經檢察官林達到庭執行職務
中    華    民    國    95    年    12    月    14    日
                  刑事第十一庭  審判長法  官  劉方慈
                                      法  官  鍾淑慧
                                      法  官  林庚棟
以上正本證明與原本無異。
如不服本判決，應於判決送達後十日內，向本院提出上訴狀。
                                      書記官  殷玉芬
中    華    民    國    95    年    12    月    18    日
附錄本案論罪科刑法條全文
中華民國刑法第三百三十九條：
意圖為自己或第三人不法之所有，以詐術使人將本人或第三人之
物交付者，處五年以下有期徒刑、拘役或科或併科一千元以下罰
金。
以前項方法得財產上不法之利益或使第三人得之者，亦同。
前二項之未遂犯罰之。


司法院資訊處製作；財團法人民間司法改革基金會備份。
